【裁判字號】    95,訴,122
【裁判日期】    951221
【裁判案由】    土地增值稅
【裁判全文】
臺北高等行政法院判決
                                     95年度訴字第00122號
                              .
原      告  甲○○○
訴訟代理人  詹振寧  律師
被      告  臺北市稅捐稽徵處
代  表  人  乙○○（處長）
訴訟代理人  丁○○
            戊○○
            丙○○
上列當事人間因土地增值稅事件，原告不服台北市政府中華民國
94年11月9日府訴字第09422957600號訴願決定，提起行政訴訟。
本院判決如下：
    主  文
原告之訴駁回。
訴訟費用由原告負擔。
    事  實
一、事實概要：
    緣原告於民國（下同）92年11月19日出售其所有台北市○○
    區○○段3小段111地號土地持分比例 1260/1757予案外人陳
    秀玲、陳美吟、陳俊傑及陳昭惠等4 人持分各為315/1757，
    因系爭土地曾於92年11月4 日與其他土地辦理共有物分割，
    經共有物分割改算後之土地現值，每平方公尺計新台幣（下
    同） 523,202元，被告機關萬華分處以同一年度移轉，無漲
    價數額，乃核發免稅證明書。經被告機關萬華分處查得原告
    先取得案外人李傳然所有系爭土地持分比例1/1757，再由案
    外人李揚然、李傳然、李福然、李馨馨、李貞貞及李欣欣等
    6 人，分別取得原告所有士林區○○段○ ○段94地號、樹林
    市○○段335 地號、三重市○○段967-3 地號及蘆洲市○○
    段742 地號等4 筆土地持分，前3 筆土地持分比例各為
    1/10000 ，後1 筆土地持分比例各為200/10000 ，原告及上
    述案外人等6 人藉此形成共有關係，原告復於92年11月4 日
    以共有物分割方式取得系爭土地持分比例1260/1757 ，再於
    92年11月19日出售予案外人陳秀玲等4 人持分比例各為
    315/1751。被告機關以上開情形係利用土地形成共有關係再
    辦理分割，而墊高地政機關分割改算之前次移轉現值，取巧
    規避土地增值稅，乃以94年2 月21日北市稽萬華甲字第
    09490033600 號函通知原告，重新以系爭土地分割改算前之
    前次移轉現值，分別為53 年7月每平方公尺7,182 元（持分
    ：1079/1757 ）、87年2 月每平方公尺456,000 元（持分：
    180/1757）及92年9 月每平方公尺520,000 元（持分：
    1/1757），核算漲價總數額後，應補徵土地增值稅為
    6,841,591 元。原告不服，申請復查，未獲變更，提起訴願
    遭決定駁回，遂提起本件行政訴訟。
二、兩造聲明：
    (一)原告聲明求為判決：1.訴願決定、原處分均撤銷。
                        2.訴訟費用由被告負擔。
    (二)被告聲明求為判決：1.駁回原告之訴。
                        2.訴訟費用由原告負擔。
三、兩造之爭點：被告機關以原告係利用土地形成共有關係再辦
    理分割，而墊高地政機關分割改算之前次移轉現值，取巧規
    避土地增值稅，乃重新以系爭土地分割改算前之前次移轉現
    值，核算漲價總數額後，補徵土地增值稅為6,841,591元，
    是否適法？
    (一)原告主張之理由：
      1.按內政部72年1 月28日台（七二）內字第128596號函訂
        定之土地分割改算地價原則：「已規定地價之土地分割
        時，其分割後各宗土地之當期公告土地現值，最近一次
        申報地價及原地價或前次移轉現值，應依據平均地權條
        例施行細則第24條（修正後條次變更為第23條）規定辦
        理分算。茲為統一省市計算方法，訂定本原則」。原告
        經土地分割改算地價原則即土地登記簿所載之前次移轉
        現值申報土地增值稅，被告機關亦據此核發土地增值稅
        單，經原告依法繳納後，辦理所有權移轉登記，於法有
        據。
      2.被告機關逕為更正地價，然前項之土地分割改算地價原
        則並未廢止，從而更正地價之處分應為無效，既為無效
        ，補徵土地增值稅之依據失所附麗。故行政院於94年12
        月16日院臺建字第0940045284號令修正平均地權條例施
        行細則，將原條文第24條第2 項「前項原規定地價或前
        次移轉申報現值，應統一物價指數基期。」刪除。是原
        告依修正前之規定辦理，應有信賴保護之適用。
      3.原告於92年12月26日訂約出售並申報土地增值稅，被告
        機關對原地價亦採前述之改算地價原則，核發土地增值
        稅繳納通知書，何以事後財政部函釋即可任意推翻？
      4.財政部係93年8 月11日函示補徵土地增值稅並溯及既往
        ，然財政部92年6月3日台財稅字第0920452464號函示：
        「自93年1月1日起，綜合所得稅土地捐贈列舉扣除金額
        以購入土地之取得成本認定」為例，卻未溯及既往顯然
        違反信賴保護原則及不當聯結原則，且違反行政程序法
        第6條：行政行為，非有正當理由，不得為差別待遇。
      5.按租稅法所重視者，應為足以表徵納稅能力之實質的經
        濟事實，而非其外觀之法律行為或形式上之登記事項，
        對實質上相同經濟活動所產生之相同經濟利益，應課以
        相同之租稅，始符合租稅法律主義所要求之公平及實質
        課稅原則。而實質課稅原則為租稅法律主義之內涵及當
        然歸趨，故有關課徵租稅構成要件事實之判斷及認定，
        自亦應以其實質上經濟事實關係及新產生之實質經濟利
        益為準，而非以形式外觀為準，否則勢將造成鼓勵投機
        或規避稅法之適用，無以實現租稅公平之基本理念及要
        求，改制前行政法院82年度判字第2410號判決參照。
      6.復按財政部賦稅署94年7月4日台稅三發字第0940453734
        0號函說明二、依土地稅法第5條規定，土地增值稅之納
        稅義務人如下：土地為有償移轉者，為原所有權人。土
        地為無償移轉者為取得所有權人，利用共有土地分割規
        避土地值稅，經稽徵機關採實質課稅原則補徵土地增值
        稅之案件，其納稅義務人之認定，因涉個案實務問題，
        請提示案例，逕洽管轄稽徵機關。」由是觀之，被告機
        關並未探究實際納稅義務人為何？逕為對原告補徵土地
        增值稅，即有研求之餘地，原處分、復查決定、訴願決
        定未見及此尚嫌疏略。
      7.綜上所述，原處分、復查決定、訴願決定違法情形已彰
        明甚，請判決如起訴之聲明。
    (二)被告主張之理由：
      1.查原告先取得案外人李傳然所有系爭土地持分比例1/17
        57，再由案外人李揚然等6 人，分別取得原告所有士林
        區○○段○○段94地號、樹林市○○段335地號、三重市
        ○○段967-3地號及蘆洲市○○段742地號等4 筆土地持
        分，前3筆土地持分比例各為1/10000，後1 筆土地持分
        比例各為200/10000，原告及上述案外人等6人藉此形成
        共有關係，原告復於92年11月4 日以共有物分割方式取
        得系爭土地持分比例 1260/1757，再於92年11月19日出
        售予案外人陳秀玲等4 人，此有系爭土地增值稅（土地
        現值）申報書、臺北市都市土地卡、臺北市政府地政處
        地價改算通知書及共有物分割明細表等影本資料附原處
        卷可稽。
      2.已規定地價之土地分割時，其分割後各宗土地之原規定
        地價或前次移轉申報現值、最近1 次申報地價及當期公
        告土地現值之計算方法，係依內政部所頒訂之共有土地
        （所有權）分割改算地價原則為之。因共有物分割常涉
        及多筆共有土地，而每筆土地各共有人應有部分之前次
        移轉現值或有不同，為簡化分割後各宗土地各共有人應
        有部分之前次移轉現值之登載，並作為稅捐稽徵機關計
        算分割後課徵土地增值稅之參考，故土地分割時，如原
        地價年月不同，應以物價指數調整為同一基期，再以該
        調整後之數額作為前次移轉現值登載於土地登記簿，並
        依平均地權條例施行細則第23條第2 項規定通知稅捐機
        關。然上開土地分割調整後之前次移轉現值，與一般未
        經分割改算之土地移轉（如買賣、互易、贈與等）時重
        新登載之前次移轉現值，係以移轉當時之年月及納稅義
        務人向稅捐機關申報之土地現值即移轉現值（依規定只
        能大於或等於土地公告現值，不得小於土地公告現值）
        為準，並不相同；上開共有土地（所有權）分割改算地
        價原則中對於土地分割後調整之前次移轉現值之年月與
        其物價指數基期之調整有關，但與分割之日期並無關聯
        ，又其數額係按物價指數調整，亦與公告現值無關。
      3.依土地稅法第28條、第31條規定，土地增值稅之核計，
        稅捐稽徵機關應以經核定之申報移轉現值中減除其原規
        定地價或前次移轉現值為漲價總數額。於一般正常情形
        下，稅捐稽徵機關以地政機關按前開土地分割改算地價
        原則規定分算之前次移轉現值數額為據，而核定之土地
        增值稅，與以分割前各筆土地之前次移轉現值數額核計
        之土地增值稅，二者數額並無明顯差距，故於一般稅捐
        稽徵作業上，稅捐稽徵機關基於便宜計算，於慣例上均
        以前開地政機關分算之「前次移轉現值」數額核定土地
        增值稅；惟稅捐稽徵機關若認依土地分割改算原則之規
        定所分算之「前次移轉現值」核計土地增值稅，有違實
        質課稅原則及租稅公平時，稅捐稽徵機關自仍得依土地
        稅法之相關規定核計土地增值稅，蓋土地分割改算地價
        原則係就土地分割時，其分割後土地之原規定地價（或
        前次移轉現值）、最近1 次申報地價及當期公告土地現
        值如何分割改算所為之規定，其目的係將共有土地分割
        前多數前次移轉現值簡化為單一數據方便登錄在分割後
        之各宗土地登記簿；至於土地所有權之移轉，其土地漲
        價總額之計算，則應依土地稅法第31條之規定辦理，是
        分割改算地價為地政機關，而課徵土地增值稅屬稅捐稽
        徵機關之權責，故關於土地增值稅之計算，最終仍應依
        據土地稅法之相關規定為之，始為正辦。
      4.本件系爭土地出售予案外人陳秀玲等4 人時，向被告機
        關所屬萬華分處申報前次移轉現值為地政機關分割改算
        後登記之單位地價（前次移轉現值）每平方公尺523,20
        2 元，惟經該分處查得本件原告係利用免徵或不課徵土
        地增值稅之土地，與應稅土地形成共有關係再辦理分割
        ，而墊高地政機關分割改算之前次移轉現值，取巧規避
        土地增值稅，遂按財政部93年8月11日臺財稅字第09304
        539730號令釋：「主旨：原持有應稅土地之土地所有權
        人，利用應稅土地與免徵或不課徵土地增值稅之土地，
        取巧安排形成共有關係，經分割後再移轉應稅土地者，
        無論再移轉時之納稅義務人是否為原土地所有權人名義
        ，依實質課稅原則及土地稅法第28條、第31條規定，該
        土地於分割後再移轉時，應以其分割前之原規定地價或
        前次移轉現值為原地價，計算漲價總數額課徵土地增值
        稅；本解釋令發布前類此上開經共有分割且再移轉之案
        件，應依上述規定補徵其土地增值稅。各稽徵機關並應
        加強宣導，提醒納稅義務人勿取巧逃漏。」，以系爭土
        地分割改算前之前次移轉現值，分別為53年7 月每平方
        公尺7,182元、87年2月每平方公尺456,000元及92年9月
        每平方公尺 520,000元，核算漲價總數額後，應補徵土
        地增值稅為 6,841,591元，自屬有據。惟查系爭土地53
        年7月之持分應為10791/17570、87年2月之持分應為179
        9/17570 ，據此核算漲價總額後顯然較原處分更為不利
        原告，自應適用訴願法第81條第1 項但書不利益變更禁
        止之規定，仍維持原核定補徵稅額，併此敘明。
      5.原告主張系爭土地以共有物分割改算後之土地現值作為
        原地價，乃為法所許，答辯機關卻恣意以分割改算前之
        前次移轉現值作為原地價，予以要求補稅乙節。按司法
        院釋字第 420號解釋：「涉及租稅事項之法律，其解釋
        應本於租稅法律主義之精神，依各該法律之立法目的，
        衡酌經濟上之意義及實質課稅之公平原則為之。」及土
        地稅法第28條前段、第28條之2 、第31條第1項第1款、
        土地稅法施行細則第47條等規定之意旨，可知租稅法所
        重視者，應為足以表徵納稅能力之實質的經濟事實，而
        非其外觀之法律行為或形式上之登記事項，對實質上相
        同經濟活動所產生之相同經濟利益，應課以相同之租稅
        ，始符合租稅法律主義所要求之公平及實質課稅原則。
        而實質課稅原則為租稅法律主義之內涵及當然歸趨，故
        有關課徵租稅構成要件事實之判斷及認定，自亦應以其
        實質上經濟事實關係及所產生之實質經濟利益為準，而
        非以形式外觀為準，否則勢將造成鼓勵投機或規避稅法
        之適用，無以實現租稅公平之基本理念及要求，此為改
        制前行政法院82年度判字第2410號判決意旨所明示。倘
        若在經濟面上實質上已具備課徵土地增值稅之納稅義務
        人，竟違反法律實質及公平課稅之立法意旨，不當的利
        用法律上之形式或法律行為，蓄意製造外觀上或形式上
        存在之法律關係或法律狀態，規避或免除其應納之土地
        增值稅，為確保租稅公平，仍應以事實上存在之實質，
        就具體個案判斷其應課徵之土地增值稅，復有高雄高等
        行政法院91年度訴字第1137號及最高行政法院94年度判
        字第 909號等判決意旨所明示。本件原告藉由共有土地
        分割改算地價相關規定，墊高系爭土地所登記之移轉現
        值，致系爭土地再次移轉時，稅捐稽徵機關得逕依地政
        機關分割改算後登記之移轉現值計算漲價總數額結果，
        逃漏系爭土地分別從53年7 月、87年2月、92年9月起至
        92年11月共有物分割時其間之自然漲價數額，顯屬脫法
        行為，且違租稅公平原則。是以，本件所謂之「前次移
        轉時申報之現值」，應係指共有物分割改算前之移轉現
        值，至為顯然。是原告主張，尚難採據。
      6.財政部93年8月11日臺財稅第00000000000號令釋，經查
        係財政部基於法定職權，就土地稅法第28條及第31條規
        定所為之釋示，係闡明此等規定之原意，性質非屬獨立
        之行政命令，應自此等規定生效之日起即有適用，有司
        法院釋字第 287號解釋意旨可參。準此，被告機關依土
        地稅法第28條及第31條規定核課本件土地增值稅，並無
        違反租稅法律主義之問題，亦與法律不溯及既住原則無
        涉，是原告上開主張，顯係對法令之誤解，核無足採。
        至原告引據財政部賦稅署94年7月4日台稅三發字第0940
        4537340號函主張對其補徵土地增值稅容有疑義乙節，
        經查原告土地增值稅申報書上記載之移轉原因係買賣，
        依土地稅法第5條第2項：「前項所稱有償移轉指買賣、
        交換、政府照價收買或徵收等方式之移轉；所稱無償移
        轉，指遺贈及贈與等方式之移轉」規定，非屬無償移轉
        ，並無法適用同法第5條第1項第2 款，而向取得所有權
        人補徵土地增值稅，系爭土地之買賣事實至臻明確，原
        告若主張該買賣交易係通謀虛偽之意思表示，應就有利
        於己之事實負舉證之責，是其主張，核不足採。從而，
        答辯機關所屬萬華分處核定補徵原告土地增值稅6,841,
        591元，揆諸前揭法條及財政部函令釋示規定並無不合
        ，訴願決定予以駁回，亦無違誤。
      7.有關原告92年9 月29日自案外人李傳然取得本市○○區
        ○○段3小段111地號土地（持分比例1/1757），其李傳
        然之持分土地係於何時取得乙節，依臺北市建成地政事
        務所人工登記簿謄本、異動索引表及臺北市都市土地卡
        ，李君取得系爭土地持分180/1757部分，係於59年2 月
        27日登記，原因發生日期54年3 月30日，登記原因為共
        有物分割，其餘30/1757持分土地係於89年1 月4日登記
        ，登記原因為分割繼承。請駁回原告之訴。
    理  由
一、按「已規定地價之土地，於土地所有權移轉時，應按其土地
    漲價總數額徵收土地增值稅。」、「土地漲價總數額之計算
    ，應自該土地所有權移轉或設定典權時，經核定之申報移轉
    現值中減除左列各項後之餘額，為漲價總數額：1、規定地
    價後，未經過移轉之土地，其原規定地價。規定地價後，曾
    經移轉之土地，其前次移轉現值。」、「本法第31條所稱土
    地漲價總數額，在原規定地價後曾經移轉之土地，於所有權
    移轉或設定典權時以其申報移轉現值超過前次移轉時申報之
    現值之數額為準。」分別為土地稅法第28條、第31條第1項
    及同法施行細則第47條所明定。又財政部93年8月11日台財
    稅字第00000000000號函釋「原持有應稅土地之土地所有權
    人，利用應稅土地與免徵或不課徵土地增值稅之土地，取巧
    安排形成共有關係，經分割後再移轉應稅土地者，無論再移
    轉時之納稅義務人是否為原土地所有權人名義，依實質課稅
    原則及土地稅法第28條、第31條規定，該土地於分割後再移
    轉時，應以其分割前之原規定地價或前次移轉現值為原地價
    ，計算漲價總數額課徵土地增值稅；…」該函釋與法律規定
    及實質課稅原則無違，稅捐稽徵機關辦理相關案件，自得適
    用之。
二、本件原告於92年11月19日出售其所有台北市○○區○○段3
    小段111地號土地持分比例1260/1757予案外人陳秀玲、陳美
    吟、陳俊傑及陳昭惠等4人持分各為315/1757，經被告機關
    認係利用土地形成共有關係再辦理分割，而墊高地政機關分
    割改算之前次移轉現值，取巧規避土地增值稅，乃以94年2
    月21日北市稽萬華甲字第09490033600號函通知原告，重新
    以系爭土地分割改算前之前次移轉現值，分別為53年7月每
    平方公尺7,182元（持分：1079/1757）、87年2月每平方公
    尺456,000元（持分：180/1757）及92年9月每平方公尺520,
    000元（持分：1/1757），核算漲價總數額後，應補徵土地
    增值稅為6,841,591 元。原告不服，申請復查，未獲變更，
    提起訴願遭決定駁回，循序起訴意旨略以：原告經土地分割
    改算地價原則即土地登記簿所載之前次移轉現值申報土地增
    值稅，被告機關亦據此核發土地增值稅單，經原告依法繳納
    後，辦理所有權移轉登記，於法有據；被告機關逕為更正地
    價，然前項之土地分割改算地價原則並未廢止，從而更正地
    價之處分應為無效，既為無效，補徵土地增值稅之依據失所
    附麗，原告依修正前之規定辦理，應有信賴保護之適用；財
    政部93年8 月11日函示補徵土地增值稅並溯及既往，然財政
    部92年6 月3 日台財稅字第0920452464號函示：「自93年1
    月1日 起，綜合所得稅土地捐贈列舉扣除金額以購入土地之
    取得成本認定」為例，卻未溯及既往顯然違反信賴保護原則
    及不當聯結原則，且違反行政程序法第6 條：行政行為，非
    有正當理由，不得為差別待遇；又被告機關並未探究實際納
    稅義務人為何，逕為對原告補徵土地增值稅，亦有未洽，請
    判決如訴之聲明云云。
三、查原告先取得案外人李傳然所有系爭土地持分比例1/1757，
    再由案外人李揚然等6人，分別取得原告所有士林區○○段○
    ○段94地號、樹林市○○段335地號、三重市○○段967-3地
    號及蘆洲市○○段742 地號等4 筆土地持分，前3 筆土地持
    分比例各為1/10000 ，後1 筆土地持分比例各為200/10000
    ，原告及上述案外人等6 人藉此形成共有關係，原告復於92
    年11 月4日以共有物分割方式取得系爭土地持分比例
    1260/1757 ，再於92年11月19日出售予案外人陳秀玲等4 人
    ，此有系爭土地增值稅（土地現值）申報書、臺北市都市土
    地卡、臺北市政府地政處地價改算通知書及共有物分割明細
    表等影本附原處分卷內可稽，自堪認定。是被告依實質課稅
    原則及租稅公平原則，以系爭土地分割改算前之前次移轉現
    值，分別為53年7 月每平方公尺7,182 元（持分：1079/175
    7 ）、87年2 月每平方公尺456,000 元（持分：180/1757）
    及92年9 月每平方公尺520,000 元（持分：1/1757），核算
    漲價總數額後，應補徵土地增值稅為6,841,591 元，並無不
    合。
四、原告雖以前情據為爭執，惟查：
（一）「涉及租稅事項之法律，其解釋應本於租稅法律主義之精
      神，依各該法律之立法目的，衡酌經濟上之意義及實質課
      稅之公平原則為之。」司法院釋字第420 號解釋可資參照
      。是稅法所重視者，應為足以表徵納稅能力之實質的經濟
      事實，而非其外觀之法律行為或形式上之登記事項，對實
      質上相同經濟活動所產生之相同經濟利益，應課以相同之
      租稅，始符合租稅法律主義所要求之公平及實質課稅原則
      。因此倘若在經濟面上實質已具備課徵土地增值稅要件之
      納稅義務人，竟違反法律實質及公平課稅之立法意旨，不
      當的利用法律上之形式或法律行為，蓄意製造外觀上或形
      式上存在之法律關係或法律狀態，規避或免除其應納之土
      地增值稅，為防止規避租稅並確保租稅公平，仍應以事實
      上存在之實質，就具體個案判斷其應課徵之土地增值稅，
      亦即納稅義務人為規避租稅，濫用法律上形成之選擇可能
      性，選擇通常所不使用之迂迴或多階段或其他異常法律形
      式，以規避稅捐者，當轉換為與其經濟事實相當之法律形
      式，而後適用納稅義務人所意圖規避之稅法規定；否則對
      於選擇正當行為而符合課稅構成要件之納稅義務人而言，
      將產生不公平之現象。
（二）復按「土地價值非因施以勞力資本而增加者，應由國家徵
      收土地增值稅，歸人民共享之。」、「為實施漲價歸公，
      土地所有權人於申報地價後之土地自然漲價，應依第36條
      規定徵收土地增值稅。」分別為中華民國憲法第143 條及
      平均地權條例第35條所明定，則該土地之自然漲價部份，
      當應課徵土地增值稅。又土地稅法第28條：「已規定地價
      之土地，於土地所有權移轉時，應按其土地漲價總數額徵
      收土地增值稅。……」同法第31條：「土地漲價總數額之
      計算，應自該土地所有權移轉或設定典權時，經核定之申
      報移轉現值中減除左列各項後之餘額，為漲價總數額：1
      、規定地價後，未經過移轉之土地，其原規定地價。規定
      地價後，曾經移轉之土地，其前次移轉現值。……」本件
      原告與訴外人李傳然等人間之土地移轉或分割過程，本於
      私法上契約自由原則，法雖未禁止；而地政機關依平均地
      權條例施行細則第23條規定改算地價，亦無違反規定；惟
      有關土地增值稅課稅要件事實之認定，於土地向稅捐稽徵
      機關申報移轉後係屬稅捐稽徵機關之權責，自應由稅捐稽
      徵機關依法辦理稽徵，以達租稅公平之原則。
（三）查原告等人相互出售系爭土地小部份持分，以創造共有關
      係，再辦理共有物分割，已如前述，原告於利用『移轉』
      、『取得』、『共有物分割』及『再移轉』之程序，創設
      土地共有之事實後，再辦理共有物分割登記，並藉地政機
      關改算地價後其土地謄本登載之前次移轉現值墊高，達其
      規避土地增值稅之目的。是系爭土地現值申報，並非該筆
      土地之自然漲價，而係由原告以上揭方法刻意墊高，違反
      實質課稅原則及租稅公平原則甚明。是以，本件所謂之「
      前次移轉時申報之現值」，應係指共有物分割改算前之移
      轉現值。是被告依土地稅法之相關規定及參照上揭財政部
      93年8 月11日台財稅字第00000000000 號函釋意旨，核計
      系爭土地增值稅，並無違誤（最高行政法院94年6 月23日
      94年判字第909 號判決意旨亦同此見解）。原告主張本件
      既經地政機關改算地價，自應以之作為而後原告移轉之前
      次移轉現值云云，容非可採。
（四）至原告主張前揭財政部93年8月11日臺財稅字第093045397
      30號函釋竟溯及既往適用於本案，而有差別待遇並違反信
      賴保護及不當聯結原則云云；查行政機關基於法定職權，
      就行政法規所為之釋示，係闡明法規之原意，性質上並非
      獨立之行政命令，故應自法規生效日之日起有其適用，此
      有司法院釋字第287號解釋意旨可參。上揭財政部93年8月
      11日臺財稅字第00000000000 號函釋僅係闡明土地稅法相
      關法規原意，被告機關並非以該令釋作為核課系爭土地增
      值稅之法源依據，而係依土地稅法第28條及第31條等規定
      核課系爭土地增值稅，故無違反租稅法律主義之問題，與
      法律不溯及既往原則無涉；又原告藉由共有土地分割改算
      地價相關規定，墊高系爭土地所登記之移轉現值，致系爭
      土地再次移轉時，稅捐稽徵機關得逕依地政機關分割改算
      後登記之移轉現值計算漲價總數額結果，逃漏系爭土地分
      別從53年7 月、87年2 月、92年9 月起至92年11月共有物
      分割時其間之自然漲價數額，顯屬脫法行為，且違租稅公
      平原則，是被告以其分割改算前之移轉現值為原地價，計
      算漲價總數額課徵土地增值稅，核與首揭土地稅法之規定
      意旨相符，無違信賴保護及不當聯結原則，亦無違行政程
      序法第6 條非有正當理由，不得為差別待遇之規定。原告
      主張，容有誤解，並非可採。
（五）至原告引據財政部賦稅署94年7月4日台稅3發字第0940453
      7340號函主張被告機關並未探究實際納稅義務人為何，逕
      為對原告補徵土地增值稅，亦有未洽云云；惟按土地稅法
      第5條規定：「土地增值稅之納稅義務人如左：1、土地為
      有償移轉者，為原所有權人。2 、土地為無償移轉者，為
      取得所有權之人。3 、土地設定典權者，為出典人。前項
      所稱有償移轉，指買賣、交換、政府照價收買或徵收等方
      式之移轉。所稱無償移轉，指遺贈及贈與等方式之移轉。
      」查原告土地增值稅申報書上記載之移轉原因係買賣，依
      上揭土地稅法第5 條第2 項規定，非屬無償移轉，並無法
      適用同法第5 條第1 項第2 款，而向取得所有權人補徵土
      地增值稅；系爭土地之買賣事實至臻明確，原告若主張該
      買賣交易係通謀虛偽之意思表示，應就有利於己之事實負
      舉證之責。原告既係出售土地之原所有權人，依前揭土地
      稅法第5 條第1 項第1 款規定，被告以原告為系爭土地增
      值稅之納稅義務人，洵無不合；原告上揭主張，尚非可採
      。
五、綜上所述，原告起訴論旨，並非可採。被告機關所屬萬華分
    處基於實質課稅原則及租稅公平原則，依據土地稅法第28條
    規定，以系爭土地分割改算前之前次移轉現值，分別為53年
    7月每平方公尺7,182元（持分：1079/1757）、87年2月每平
    方公尺456,000元（持分：180/1757）及92年9月每平方公尺
    520,000 元（持分：1/1757），核算漲價總數額後，應補徵
    土地增值稅為6,841,591 元，並無違誤，復查及訴願決定，
    遞予維持，亦無不合，原告訴請撤銷，為無理由，應予駁回
    。
六、兩造其餘主張陳述，於判決結果不生影響，無庸一一論列，
    併予敘明。
據上論結，本件原告之訴為無理由，爰依行政訴訟法第98條第3
項前段，判決如主文。
中    華    民    國    95    年    12    月    21    日
                  第六庭審判長法  官   吳慧娟
                              法  官   曹瑞卿
                              法  官   許瑞助
上為正本係照原本作成。
如不服本判決，應於送達後20日內，向本院提出上訴狀並表明上
訴理由，如於本判決宣示後送達前提起上訴者，應於判決送達後
20日內補提上訴理由書（須按他造人數附繕本）。
中    華    民    國    95    年    12    月    21    日
                              書記官   吳芳靜


司法院資訊處製作；財團法人民間司法改革基金會備份。
